---
title: "3. Produire une fiche station"
author: "Pascal Irz"
date: "`r format(Sys.time(), '%d/%m/%Y')`"
output: rmarkdown::html_vignette
vignette: >
  %\VignetteIndexEntry{3. Produire une fiche station}
  %\VignetteEngine{knitr::rmarkdown}
  %\VignetteEncoding{UTF-8}
---

```{r, include = FALSE}
knitr::opts_chunk$set(
  collapse = TRUE,
  comment = "#>",
  message = FALSE,
  warning = FALSE,
  eval = TRUE
)
```

# Objectif

Il s'agit de construire, à partir des données de la base Aspe, une fiche station rassemblant plusieurs indicateurs soit pour la dernière opération réalisée, soit en tendance interannuelle.

Le détail des premières étapes de constitution des tables sont donnés dans les autres vignettes.

# Activation des packages et chargement des données


```{r setup}
library(aspe)
library(tidyr)
library(ggplot2)
library(forcats)
library(dplyr)
```

```{r, results = 'hide'}
misc_charger_donnees_test()
# load(file = "../../../raw_data/rdata/tables_sauf_mei_2023_04_07_09_39_32.RData")
```

# Le peuplement

## Construction du `dataframe` de base

On choisit ici à titre d'exemple la station avec le `sta_id` 10925, Le Trieux à Plésidy.

```{r, eval = TRUE}
aspe <- aspe::mef_creer_passerelle() %>% 
  filter(sta_id == 10844) %>% 
  mef_ajouter_ope_date() %>% # ajout de la date
  mef_ajouter_libelle() %>% # ajout des libellés station
  mef_ajouter_lots() # ajout des lots
```

Agrégation des captures à l'opération et calcul de la densité.

```{r}
ope_capt <- aspe %>%  
  group_by(sta_id,
           pop_id,
           pop_libelle,
           ope_date,
           ope_id,
           annee,
           esp_code_alternatif) %>% 
  summarise(effectif = sum(lop_effectif)) %>% 
  ungroup() %>% 
  mef_ajouter_surf_calc() %>% # ajout de la surface prospectée 
  mutate(effectif = replace_na(effectif, 0),
         densite = 1000 * effectif / ope_surface_calculee) %>% # calcul densité
  droplevels() %>% 
  mef_ajouter_type_protocole() # 
```

## Dynamique du peuplement

```{r, fig.width = 7, fig.height = 5}
aspe::gg_temp_peuplement(df = ope_capt, var_id_sta = pop_id, var_libelle_sta = pop_libelle)
```

# Etat du milieu

## L'IPR

### Construction du tableau

```{r}
ipr_station <- aspe %>%
  select(ope_id,
         annee,
         pop_libelle) %>% 
  distinct() %>% 
  mef_ajouter_ipr()
```
### Graphique

La fonction `ip_completer_classes_couleur()` sert à ajouter le code couleur qui convient à chaque classe de qualité en vue de produire 'arrière-plan du graphique.

```{r}
classe_ipr <- classe_ipr %>% 
  ip_completer_classes_couleur()
```

On produit ensuite le graphique avec la fonction `gg_temp_ipr()`.

```{r, fig.width = 5, fig.height = 4}
gg_temp_ipr(df_ipr = ipr_station,
            var_id_sta = pop_libelle,
            var_ipr = ipr,
            max_axe_y = 35,
            df_classes = classe_ipr)
```

## Les métriques IPR

### Construction du tableau

```{r}
metriques_station <- aspe %>%
  select(ope_id,
         annee,
         pop_libelle) %>% 
  distinct() %>% 
  mef_ajouter_metriques() %>% 
  select(-(ner_theorique:dti_observe)) %>% 
  pivot_longer(cols = ner:dti,
               names_to = "metrique",
               values_to = "valeur")
```

### Graphiques

Avec la fonction `gg_temp_metriq()` il est possible de représenter sur un même graphique les 7 métriques constitutives de l'IPR et de bien visualiser celles qui sont déclassantes.

```{r, fig.height = 5, fig.width = 7}
gg_temp_metriq(
  df_metriques = metriques_station,
  var_id_sta = pop_libelle,
  var_nom_metrique = metrique,
  var_valeur_metrique = valeur,
  df_classes = classe_ipr
)
```

On peut préférer la fonction `gg_temp_metriq_grille()` pour mieux visualiser les tendances par métrique.

```{r, fig.width = 7}
gg_temp_metriq_grille(
  df_metriques = metriques_station,
  var_id_sta = pop_libelle,
  var_nom_metrique = metrique,
  var_valeur_metrique = valeur
)
```

# Variables environnementales

## Préparation des données

On prépare un dataframe dans un format qui permettra ensuite de produire la présentation graphique des données environnementales qui varient d'une opération de pêche à une autre :

- Ajout des données environnementales au dataframe de base avec les fonctions `mef_ajouter_ope_env()` et `mef_ajouter_ope_desc_peche()`
- Passage en format "long"
- Mise dans l'ordre souhaité des variables à représenter

```{r}
env_station <- aspe %>%
  select(pop_id,
         ope_id,
         annee,
         pop_libelle) %>% 
  distinct() %>% 
  mef_ajouter_ope_env() %>% 
  mef_ajouter_ope_desc_peche() %>% 
  select(annee, odp_duree_peche:odp_puissance) %>% 
  pivot_longer(cols = odp_duree_peche:odp_puissance,
               names_to = "variable",
               values_to = "valeur") %>% 
  mutate(variable = as.factor(variable),
         variable = fct_relevel(variable,
                                "odp_largeur_lame_eau",
                                "odp_longueur",
                                "odp_temperature_instantanee"))
```

Calul des moyennes interannuelles par variable.

```{r}
moyennes <- env_station %>% 
  group_by(variable) %>% 
  summarise(moyenne = mean(valeur, na.rm = TRUE))
```

## Présentation graphique

```{r, fig.width = 7, fig.height = 5}
ggplot(data = env_station,
       aes(x = annee,
           y = valeur)) +
  geom_bar(stat = "identity",
           fill = "darkgreen") +
  facet_wrap(~variable, scales = "free_y") +
  geom_hline(data = moyennes,
             aes(yintercept = moyenne),
             linetype = "dotted",
             col = "red") +
  labs(x = "Année",
       y = "")
```

